【裁判字號】    98,訴,949
【裁判日期】    990910
【裁判案由】    給付租金
【裁判全文】
臺灣彰化地方法院民事判決  98年度訴字第949號
原      告  丁○○
原      告  甲○○
前列二人共同
訴訟代理人  丙○○
被      告  乙○○
上列當事人間請求給付租金事件，本院於民國99年8月26日言詞
辯論終結，判決如下：
    主  文
被告應給付原告新台幣玖拾壹萬貳仟貳佰捌拾捌元，及自民國九
十八年十月六日起至清償日止，按年息百分之五計算之利息。
原告其餘之訴駁回。
訴之縮減前訴訟費用由原告負擔；縮減後之訴訟費用由被告負擔
百分之78，確定為新台幣貳萬仟佰捌拾肆元，餘由原告負擔
。
    事實及理由
一、原告訴之聲明以：被告應給付原告新台幣（下同）201萬
    3,984元及自支付命令送達翌日起至清償日止按年息百分之5
    計算之利息，嗣於繕本送達後之99年8月4日擴張訴之聲明為
    被告應給付原告119萬1,905元及相關之利息等語，核屬民事
    訴訟法第255條第1項第3款擴張應受判決事項之聲明，應為
    法之所許，先以敘明。
二、原告訴之聲明主張略以：被告搭建未辦所有權第一次登記之
    廠房，出租訴外人新鑄工業股份有限公司，該廠房無權占用
    屬原告陳晉元所獨有之彰化縣永靖鄉○○段第624地號、第
    625地號土地即彰化縣員林鎮民國（下同）99年年7月13日如
    複丈成果圖所示C部分面積29.82平方公尺、D部分29.84平方
    公尺之土地，另同段第626地號土地，該地號土地為原告陳
    晉元、丁○○以各應有2分之1比例共有（下稱被占用之3筆
    土地為爭系土地），該地號土地亦為被告廠房占用如複丈成
    果圖所示E部分面積29.60平方公尺，以上C、D、E部分合計
    為89.26平方公尺，而被告廠房如上開複丈成果圖所示為
    464.34平方公尺（A、B、C、D、E、F、G、H），被告出租廠
    房每月獲利為26,000元，原告依據占用面積之比例即464.
    34分之89.26乘以26,000元為月租金4,997元，乘以12之年租
    金為59,964元，被告自81年4月15日至99年8月15日共計無權
    占用18年4月（18又4/12年），原告請求被告給付相當於租
    金之不當得利共計為1,099,340元（59,964元×18又4/12年
    ＝1,099,340元，元以下四捨五入，下同），又利息部分原
    告請求按年息百分之5計算之54,967元（1,099,340×0.05＝
    54,967元），加上裁判費20,498元，地政規費17,100元，共
    計1,191,905 元，爰起訴請求上開金額及自支付命令繕本送
    達翌日起至清償日止之法定遲延利息等語。
三、被告則略以：被告則以廠房占用系爭土地是從89年9月14日
    迄今，又相當於租金之不當得利，不能僅從土地面積為推算
    ，建物投資部分亦應算入租金，故求為判決駁回原告之訴等
    語資為抗辯。
四、經查：按土地法第97條第1 項限制房屋租金之規定，或該規
    定於租用建築房屋為同法第105 條所準用，應僅限於城市地
    方供住宅用之房屋，始有其適用，至非供居住之營業用房屋
    並不涵攝在內，此觀該條項立法本旨側重「防止房屋所有權
    人乘機哄抬租金，造成城市居住問題」及同法第三編第三章
    「房屋及基地租用」，第94條至第96條均就「城市住宅用房
    屋」設其規範暨該條蘊含摒除「城市營業用房屋」之「隱藏
    性法律漏洞」有以「目的性限縮解釋」補充必要自明。且該
    條所稱之「城市地方」，亦祇指依法發布都市計畫內之全部
    土地而言，參酌平均地權條例第3 條及土地稅法第8 條之規
    定即明（見最高法院93年度台上字第1718號判決），本件依
    土地登記謄本記載為鄉村區乙種建築用地，固無上開土地法
    規定適用，但依土地或建物現值之一定之利息比例作為相當
    於租金之不當得利之獲益為可資適用之經驗法則（見最高法
    院61年台上字第1695號判例），系爭建物之價值每平方公尺
    約為685 元至569 元有原告所提彰化縣地方稅務局房屋稅籍
    證明書可稽（同面積49.9平方公尺現值34,200元者，有列為
    28,400元者），本院取其平均值627 元作為現值【（685 元
    ＋569 元）÷2 ＝627 元）】，而系爭土地98年1 月現值為
    4,500 元有土地登記謄本可稽，以土地建物每平方公尺現值
    作為計算其等對租金貢獻度，不失為計算不當得利之客觀價
    值，本件土地占建物及土地之租金比例約為【4,500元÷（
    4,500 元＋627 元）＝87.77 ，即算至萬分比】，另被告於
    系爭建物上裝設電表日期為82年4 月16日，有台灣電力股份
    有限公司彰化區營業處99年7 月5 日之回函可稽，自可認定
    被告廠房占用系爭土地之起始日，算至原告請求之迄日即99
    年8 月15日為17年又4 月，依民法第121 條第2 項規定始日
    不算，應算至99年8 月16日方滿尾數月即4 月之日數，為方
    便計算且考慮被告99年8 月16日仍占用土地中，1 日不予扣
    除），原告可請求之租金為據占用面積之比例即464.34分之
    89.26 乘以26,000元為月租金4,997 元，再乘以土地貢獻度
    百分之87.77 為4,386 元（4,997 元×87.77 ％＝4,386 元
    ），年度租金為52,632元，原告請求被告給付相當於租金之
    不當得利為17年又4 月為912,288 元（52,632元×17又4/12
    年＝912,288 元），原告所請於此範圍內為有理由，逾此則
    於法不合，不應准許，又原告請求被告給付利息部分，依民
    法第229 條第2 項規定「給付無確定期限者，債務人於債權
    人得請求給付時，經其催告而未為給付，自受催告時起，負
    遲延責任。其經債權人起訴而送達訴狀，或依督促程序送達
    支付命令，或為其他相類之行為者，與催告有同一之效力。
    」原告之前對被告並無請求，被告要不負遲延責任，原告僅
    得請求自支付命令送達被告翌日起至清償日止之遲延利息，
    逾此部分請求為無理由。另確定訴訟費用法律規定非於本案
    訴訟中請求，此觀民事訴訟法第91條第1 項規定「法院未於
    訴訟費用之裁判確定其費用額者，第一審受訴法院於該裁判
    有執行力後，應依聲請以裁定確定之。」，應另為訴訟費用
    之裁判為之（實務上由確定訴訟費用裁定為之），原告經本
    院闡明後仍為本案請求，該部分請求為無理由，並此敘明。
五、原告據以提起本訴請求相當於租金之不當得利於912,288元
    及自支付命令繕本送達翌日起即98年10月6起至清償日止之
    法定遲延利息，於法即無不合，應予准許，逾此部分之請求
    於法不合，應予駁回。
六、又原告請求本院確定訴訟費用，縮減前之訴訟費用應由原告
    負擔外，縮減後之訴訟費用由被告負擔百分之78，餘由原告
    負擔，訴之縮減後原告請求被告給付1,191,905 元之訴訟費
    用為12,880元另加地政規費為17,100元，有原告提出之本院
    收據及地政規費收據，合計為29,980元，被告負擔百分之78
    為23,384元，餘由原告負擔。
七、結論：原告之訴為一部有有理由，一部無理由，並依民事訴
    訟法第第79條，判決如主文。
中    華    民    國    99    年    9    月    10    日
                  民事第二庭    法  官  李言孫
以上正本係照原本作成。
如對判決上訴，應於判決送達後20日內向本院提出上訴狀。如委
任律師提起上訴者，應一併繳納上訴審裁判費。
中    華    民    國    99    年    9    月    10    日
                                書記官  詹國立

司法院資訊處製作；財團法人民間司法改革基金會備份。
